ACORDAO-COMPLETO-2539515

ACÓRDÃO 1918/2022 ATA 32/2022 - PLENÁRIO

VISTOS, relatados e discutidos estes autos de representação formulada pela então Secretaria de Controle Externo do Rio de Janeiro (Secex/RJ) , com base em denúncia anônima (TC Processo 029.569/2017-8) , acerca de irregularidades na gestão de pessoal do Conselho Regional de Administração do Rio de Janeiro (CRA/RJ) , mais especificamente sobre contratação sem concurso público e realização de pagamentos indevidos de remunerações e benefícios a empregados comissionados,
ACORDAM os Ministros do Tribunal de Contas da União, reunidos em Sessão Plenária, ante as razões expostas pelo Relator, em:
9.1. conhecer da presente representação, satisfeitos os requisitos de admissibilidade previstos nos arts. 235 e 237, VI, do Regimento Interno deste Tribunal, e art. 103, § 1º, da Resolução-TCU 259/2014, para, no mérito, considerá-la parcialmente procedente;
9.2. rejeitar as razões de justificativa apresentadas pelo Sr. Wagner Huckleberry Siqueira (CPF XXX.298.747-XX) ;
9.3.  aplicar ao Sr. Wagner Huckleberry Siqueira (CPF XXX.298.747-XX) , com fundamento no art. 58, inciso II, da Lei 8.443/1992, multa no valor de R$ 10.000,00, fixando-lhe o prazo de 15 (quinze) dias, a contar da notificação, para que comprove, perante o Tribunal (art. 214, inciso III, alínea "a", do Regimento Interno/TCU) , o recolhimento da dívida ao Tesouro Nacional, atualizada monetariamente desde a data deste acórdão até a do efetivo recolhimento, se for paga após o vencimento, na forma da legislação em vigor;
9.4. autorizar, desde logo, nos termos do art. 28, inciso II, da Lei 8.443/1992, a cobrança judicial da dívida caso não atendida a notificação;
9.5. determinar, com fulcro no art. 45 da Lei 8.443/1992, c/c art. 250, II, do Regimento Interno do TCU e c/ inciso I do art. 4º da Resolução-TCU 315/2020, ao Conselho Regional de Administração do Rio de Janeiro (CRA/RJ) , que:
9.5.1. no prazo de 360 (trezentos e sessenta) dias, cumpra o determinado pelo subitem 9.2.4 do Acórdão 341/2004-TCU-Plenário, no sentido de não admitir pessoal sem a realização de prévio concurso público, ante o disposto no art. 37, II, da Constituição Federal e na Súmula 231 de jurisprudência deste Tribunal, adotando medidas para a exoneração de todos os empregados exercentes de cargo comissionado que não atendem os requisitos de exercício de funções de direção, chefia e assessoramento (não concursados) , mas de atividades rotineiras;
9.5.2. no prazo de 360 (trezentos e sessenta) dias, defina, em seus normativos, percentuais mínimos de cargos em comissão a serem preenchidos por servidores de carreira, com fundamento no inciso V do art. 37 da Constituição Federal de 1988, e de acordo com o entendimento jurisprudencial deste Tribunal (Item 9.2.5 do Acórdão 341/2004-TCU-Plenário) ; e
9.5.3. se abstenha de pagar salário de cargo em comissão cumulado com gratificação de encargo especial em atenção ao inciso V do art. 37 da Constituição Federal de 1988.
9.6. dar ciência desta deliberação ao Conselho Regional de Administração do Rio de Janeiro (CRA/RJ) e ao responsável.

Representação acerca de possíveis irregularidades na gestão de pessoal do conselho profissional, mais especificamente sobre contratação sem concurso público e realização de pagamentos indevidos de remunerações e benefícios a empregados comissionados.

Conselho Regional de Administração do Rio de Janeiro (CRA/RJ).

3. Interessado: Wagner Huckleberry Siqueira (XXX.298.747-XX).

13.1. Ministros presentes: Bruno Dantas (na Presidência), Walton Alencar Rodrigues, Benjamin Zymler, Aroldo Cedraz, Vital do Rêgo, Jorge Oliveira e Antonio Anastasia.
13.2. Ministro-Substituto convocado: Augusto Sherman Cavalcanti (Relator).
13.3. Ministros-Substitutos presentes: André Luís de Carvalho e Weder de Oliveira.

AUGUSTO SHERMAN

Adoto, como relatório, a instrução elaborada à peça 355 dos autos, anuída pelos dirigentes da Secretaria de Controle Externo da Administração do Estado (SecexAdministração) (peças 356 e 357) :
"1.	Trata-se de representação formulada pela Secretaria de Controle Externo do Rio de Janeiro (Secex/RJ) , com base em denúncia anônima (TC Processo 029.569/2017-8) , acerca de irregularidades na gestão de pessoal do Conselho Regional de Administração do Rio de Janeiro (CRA/RJ) , mais especificamente sobre contratação sem concurso público e realização de pagamentos indevidos de remunerações e benefícios a empregados comissionados.
HISTÓRICO
2.	Este Tribunal recebeu a referida denúncia como representação da unidade técnica e autorizou a realização de diligência por meio do Acórdão 1537/2018-TCU-Plenário (peça 1) .
3.	A Secex/RJ realizou a diligência por meio do Ofício 1.705/2018-TCU/SECEX-RJ (peça 3) , e o CRA/RJ apresentou resposta por meio do Ofício 22/2018/ASJ (peça 7) .
4.	A então SecexTrabalho realizou exame técnico da resposta, concluiu que o CRA/RJ esclareceu os fatos e propôs ao Tribunal considerar improcedente a representação (peça 149) .
5.	O Ministro-Substituto Augusto Sherman Cavalcanti, relator, por meio de despacho (peça 151) , restituiu os autos à então SecexTrabalho para promover análise pormenorizada dos indícios de irregularidades, pois considerou que a fundamentação apresentada pela unidade técnica foi insuficiente para justificar as conclusões do exame técnico, bem como para nortear as razões de decidir do relator sobre os elementos constantes dos autos.
6.	O Relator destacou que devem ser objeto de análise pormenorizada os seguintes pontos: a) contratação de pessoal sem concurso público; b) pagamento de remunerações e benefícios a empregados comissionados; c) limite mínimo de ocupação de cargos em comissão por empregados efetivos; d) forma de ingresso dos empregados efetivos, considerando o entendimento jurisprudencial que estabeleceu a obrigatoriedade do concurso público a partir de 18/5/2001 (data de publicação da decisão do Supremo Tribunal Federal no julgamento do MS 21.797-9) ; e) natureza de assessoramento do cargo em comissão de assistente técnico; f) repercussão da judicialização do concurso público sobre a proporção de empregados não efetivos da entidade; g) pagamento de gratificação a empregados ocupantes exclusivamente de cargo em comissão; h) pagamento de funções de confiança em valores discrepantes do padrão salarial da entidade.
7.	O Relator exemplificou que consta da denúncia (TC Processo 029.569/2017-8, peça 1, p. 1-3) a informação de que o CRA/RJ contratou empregados sem concurso público e possui quantidade excessiva de empregados ocupantes exclusivamente de cargo em comissão. O relator destacou que o CRA/RJ informou que possui 29 comissionados não efetivos e 42 empregados ativos, portanto os comissionados não efetivos representam uma proporção de cerca de 70% em relação aos empregados ativos (peça 7, p. 3-7) . Segundo o relator, a análise realizada pela unidade técnica não foi razoável porque adotou como parâmetro o quadro de lotação previsto em ato normativo da autarquia (149 cargos) , abrangendo os cargos vagos, em vez de considerar somente os cargos preenchidos.
8.	O Relator destacou, ainda, que, seja no regime estatutário, seja no regime da CLT, a autarquia deve observar limite mínimo de preenchimento de cargos em comissão por empregados efetivos, porque o concurso público é devido em ambos os regimes jurídicos, conforme entendimento jurisprudencial que estabeleceu o marco de 18/5/2001 para essa obrigatoriedade. Segundo o relator, por isso a unidade técnica deveria examinar 'se os servidores efetivos foram contratados antes dessa data ou se passaram por concurso público'.
9.	O Relator mencionou que a unidade técnica deveria examinar se as atribuições do cargo em comissão de assistente técnico possuem a natureza de assessoramento, analisando a resposta da entidade e considerando o entendimento jurisprudencial sobre a matéria.
10.	O Relator mencionou, ainda, que a questão da judicialização do concurso público promovido pelo CRA/RJ deve ser analisada concretamente em face do grande percentual de empregados não concursados.
11.	O Relator destacou que a unidade técnica não esclareceu os fundamentos e a conclusão sobre a legitimidade do pagamento de gratificação a empregados ocupantes exclusivamente de cargo em comissão, uma vez que a transformação de cargos internos da entidade não justifica o pagamento do salário do cargo em comissão acrescido de uma gratificação de encargo especial.
12.	O Relator destacou, por fim, que a unidade técnica não esclareceu seu posicionamento acerca dos valores das funções de confiança, na medida em que concluiu que tais valores são razoáveis, mas discrepantes do padrão salarial da entidade.
13.	Feito isso, a SecexAdministração elaborou a instrução de peça 153, ocasião que foram propostas audiência e diligência, nos seguintes termos:
	I) determinar a audiência do Sr. Wagner Huckleberry Siqueira (CPF XXX.298.747-XX) , presidente do CRA/RJ, para que, no prazo de quinze dias, apresente razões de justificativa, com fundamento no inciso III do art. 202 do Regimento Interno do TCU, por contratar sem concurso público para prestar serviços de natureza permanente, com características de atividades rotineiras de execução técnica, operacional ou meramente burocrática, que prescindem da relação de confiança própria dos cargos em comissão, os seguintes empregados: Milena Gomes Heredia, assistente técnico de recursos humanos; Roberto Carlos Pessanha Barreto, assistente técnico de relações acadêmicas; Josué Amador Gonçalves, assistente técnico de mídias sociais; Christiane Barbosa dos Santos, assistente técnico de programação visual; Guilherme Borges de Freitas Santos, assistente técnico de designer gráfico; Luciana Martins Ribeiro, assistente técnico de edição da Web TV; Isabela Gomes de Almeida de Rezende, assistente técnico de edição da Web TV II, Vladimir Firmino Querino, assistente técnico de transporte; Carlos Henrique Gonçalves Izaias, assistente técnico de transporte; Marcelo Vieira Santos Almeida, assistente técnico de informática; Ana Verilândia Rodrigues de Sousa, assistente técnico de cobrança e dívida ativa; Antônio Carlos do Nascimento, assistente técnico I; Bruna Pinheiro de Andrade, assistente técnico I; Mateus Vitor Silva De Oliveira, assistente técnico I; João Roberto Gonçalves Martins, assistente técnico I; Gleiciane Pagung Suares, assistente técnico I; em afronta aos incisos II e V do art. 37 da Constituição Federal de 1988;
	II) determinar a audiência do Sr. Wagner Huckleberry Siqueira (CPF XXX.298.747-XX) , presidente do CRA/RJ, para que, no prazo de quinze dias, apresente razões de justificativa, com fundamento no inciso III do art. 202 do Regimento Interno do TCU, por contratar sem concurso público para prestar serviços de natureza permanente, com características de atividades rotineiras de execução técnica, operacional ou meramente burocrática, que prescindem da relação de confiança própria dos cargos em comissão, e por pagar salário de cargo em comissão cumulado com gratificação de encargo especial, relativamente aos seguintes empregados: Claudia Maria da Silva de Souza, assessor técnico jurídico; Felipe Cesar Penteado de Lima Rangel, chefe de edição da Web TV; e Roberto Carlos Pessanha Barreto, assistente técnico de apoio logístico; em afronta aos incisos II e V do art. 37 da Constituição Federal de 1988;
	III) realizar diligência ao CRA/RJ para que, no prazo de quinze dias, informe a este Tribunal sobre a forma de ingresso dos seguintes empregados efetivos: Alessandra Christina de Macedo, advogado; Marcelo Dias de Souza Lins, profissional de apoio administrativo; Ricardo da Conceição Silveira, profissional de apoio operacional; Adriana Gomes Sobral, advogado; Edmar de Souza Rios, profissional de apoio administrativo; Fernando Luiz Craveiro Parreira, profissional de apoio administrativo; José Ricardo Silva, administrador; Leonardo Marques da Conceição, fiscal; Maria Marta Guimarães, advogado; Marta da Rocha Faia, técnico em contabilidade; e Ronaldo dos Reis, profissional de apoio operacional; considerando o entendimento jurisprudencial que estabeleceu a obrigatoriedade do concurso público a partir de 18/5/2001, e juntando a respectiva documentação comprobatória.
14.	A audiência ao Sr. Wagner Huckleberry Siqueira foi encaminhada por meio do Ofício 36651/2021 (peça 157) , cuja resposta foi anexada aos autos à peça 331.
15.	A diligência foi encaminhada por meio do Ofício 36652/2021 (peça 158) , cuja resposta foi anexada aos autos às peças 160 a 324.
EXAME TÉCNICO
Da diligência
16.	Em resposta à diligência, à peça 160, informa que os empregados do CRA-RJ: Alessandra Christina de Macedo; Marcelo Dias de Souza Lins; Ricardo da Conceição Silveira; Adriana Gomes Sobral;  Edmar de Souza Rios; Fernando Luiz Craveiro Parreira; José Ricardo Silva;  Leonardo Marques da Conceição; Maria Marta Guimarães; Marta da Rocha Faia; e  Ronaldo dos Reis, foram admitidos após aprovação na seleção pública realizada por esta autarquia federal no segundo semestre de 2017, conforme comprovado na documentação anexa  à peça 160 (informações contidas nas peças 161 a 324) .
17.	De início, cabe correção sobre a data da realização do concurso, pois este foi realizado em 2007 e não 2017 conforme informado na resposta da diligência.
18.	Analisando as relações de classificados no concurso realizado em 2007, contidos nas peças 191 e 192, identificamos que todos os empregados referidos na diligência constam da lista de aprovados no concurso.
19.	O gestor encaminhou também a documentação referente ao processo completo do concurso, contendo todas as suas etapas, inclusive aquelas referentes à contratação dos candidatos aprovados (peças 193 a 324) , o que ajuda a comprovar que as contratações seguiram as regras definidas na legislação.
20.	Dessa forma, resta comprovado que todos os empregados efetivos relacionados na diligência tiveram suas contratações baseados na legalidade.
Das audiências
21.	Em esforço de síntese, em suas razões de justificativa (peça 331) , argumenta que à época de sua gestão (2011 a 2016) , havia uma questão jurídica sobre se os conselhos deveriam utilizar o regime CLT ou o Regime Único dos Servidores Públicos para contratação de seus empregados. 
22.	Nesse contexto, havia decisão judicial que o obrigava a demitir todos os contratados no último concurso realizado no CRA-RJ em 2007. O edital do concurso previa a legislação trabalhista, mas a decisão judicial considerava ser o estatutário o regime jurídico pertinente para o CRA-RJ.
23.	Durante o período em que exerceu a presidência do CRA-RJ, 2011/2016, mais de 66% dos concursados já haviam pedido demissão em razão da insegurança jurídica, principalmente para buscar outros caminhos em face da iminência de serem demitidos, como determinava a ordem judicial: demissão imediata de todos os aprovados. Dos 31 admitidos por concurso em 2007, 20 já haviam rescindido seus vínculos com o CRA-RJ, dentre esses um por falecimento.
24.	E não se podia convocar para admissão novos concursados da lista de reserva de aprovados: a) por não poder descumprir a decisão judicial; b) o concurso já tinha perdido o prazo de validade) ; c) e, muito menos, poder-se-ia realizar novo concurso, já que, ao assumir e ao longo de seu mandato, estava o CRA-RJ sub judice em relação à questão. Aliás, informa que ainda hoje segue pendente de julgamento pelo STJ, por recurso especial interposto contra o Acordão do TRF da 22ª Região.
25.	A questão não se apresentava passível de solução à época, o que só veio ocorrer muito recentemente através da decisão final do STF, julgamento da Ação Declaratória de Constitucionalidade - ADC 36, da Ação Direta de Inconstitucionalidade ADI 5376 e da Arguição de Descumprimento de Preceito Fundamental - ADF 367, que tendo sido julgadas em conjunto, deslindou finalmente a controvérsia, ainda assim muito recentemente, por decisão conclusiva do STF em ADIN própria.
26.	Por evidente, alega, não pode ser responsabilizado por ações e inações posteriores ao seu mandato, pois não determinou a realização de novo concurso simplesmente porque estava impedido de fazê-lo.
27.	Assevera que durante todo o seu período de direção no CRA-RJ, entre janeiro de 2011 até dezembro de 2016, volta e meia outros concursados se demitiam em busca de outros caminhos. A decisão judicial era peremptória: demissão imediata de todos os concursados de 2007 e empossados em 2008/2009. Era esse o contexto de insegurança jurídica e de incerteza de relações que o sobrepunham como gestor.
28.	Por outro lado, prossegue, o quadro de lotação dos servidores do CRA-RJ era muto antigo, portanto, pouco a pouco servidores efetivos se aposentavam ou morriam e não podiam ser substituídos. E o Quadro de Lotação de Efetivos se tornava cada vez mais insubsistente para as demandas cotidianas da entidade.
29.	Dos 31 concursados admitidos no concurso de 2007, 20 se desligaram nos anos subsequentes, o que levou a entidade a uma situação agravada de absoluta carência de mão de obra. Ressalta que 66% de servidores concursados de 2007 deixaram inopinadamente, sem que se pudesse substituí-los, enquanto outros tantos de aposentados e falecidos do quadro efetivo original da Entidade também deixavam o órgão.
30.	Alega que as contratações que fez foram realizadas em caráter temporário até que se pudesse realizar novo concurso, as quais foram realizadas para dar concretude, ponto a ponto, com a devida identificação de cada profissional alocado em cargo de confiança, seja por cargo em comissão seja por função gratificada, solução que à época se afigurava adequada e única para desempenhar atividades bem definidas, inovadoras e inusitadas à realidade então de quaisquer conselhos profissionais envolvidos nas mesmas circunstâncias.
31.	Argumenta que praticamente todas as nomeações para cargos de confiança foram implementadas para atender basicamente à implantação de projetos e de programas inovadores e inusitados para o quais o CRA-RJ não dispunha de mão de obra específica nem em qualidade e quantidade para o volume de trabalho atípico e transformador que se realizou, com evidentes resultados positivos, inclusive financeiros.
32.	Jamais, segundo alega, foram nomeações para realizar apenas funções burocráticas triviais, rotineiras ou simplesmente operacionais; foram convocadas para implementar o novo, fazer o diferente, agregar know how e expertise ao CRA-RJ, para fazer pioneiramente o que fazia a diferença, que transformava o CRA-RJ num estudo de caso de sucesso na administração das entidades de classe.
33.	Reclama que não pode ser responsabilizado agora em 2021 sobre o que acontece e aconteceu no CRA-RJ nestes últimos mais de 5 anos e 8 meses, desde dezembro de 2016, quando deixou a Entidade.
34.	Alega que o porquê do que era provisório se tornou permanente até hoje não lhe cabe justificar. Por que quadros específicos contratados provisoriamente para viabilizar, implantar e consolidar experiências institucionais que beneficiam o órgão ricamente até hoje não foram substituídos por quadros novos advindos de concursos, como o TCU questiona, deve ser objeto de indagação aos seus sucessores, presidentes, diretorias executivas e plenárias ocupantes da direção do CRA-RJ, a partir de janeiro de 2017.
35.	Aduz que todos 'os projetos e programas só foram bem-sucedidos porque dispuseram de alocação de mão de obra especializada em cada um deles. É evidente, e V.Exa. tem razão, admito perfeitamente, uma vez institucionalizados, como hoje estão, essa mão de obra não mais se justifica ser ocupada por cargos de confiança porque, inclusive, as razões institucionais legais impeditivas existentes entre 2011/2016 já não mais subsistiam e, segundo o responsável nem hoje subsistem'.
36.	Segundo o responsável o Princípio da Razoabilidade se fez presente, buscando soluções gerenciais (princípio gerencial e o da eficiência) e de economicidade (princípio da economicidade) que desse conta à realidade fática em que a gestão do órgão se encontrava, atendendo também ao princípio do interesse público, que propiciasse ao CRA-RJ rápida, ágil e efetiva transformação rumo aos imperativos da Economia.
37.	Assim, finaliza, 'apelo à V.Exa. no sentido de que eu não posso ser pessoalmente responsabilizado por ações e inações gerenciais que não dei causa, porque há muito não mais integro a Entidade: os projetos e programas estavam implantados no término de meu mandato, assim os cargos de confiança utilizados por mim como solução alternativa técnica e provisória face às circunstâncias restritivas vigentes em minha época já podiam ser substituídos há muito tempo pela forma de regime de concurso, como considera adequadamente V.Exa'.
Análise
38.	Segundo o entendimento jurisprudencial é obrigatória a realização de concurso público a partir de 18/5/2001 (data de publicação da decisão do Supremo Tribunal Federal no julgamento do MS 21.797-9) . Sendo assim, estão em situação irregular todos os empregados que supostamente estariam exercendo cargo em comissão relacionados na audiência.
39.	Isso porque o exercício de cargo em comissão deve estar restrito a atribuições de direção, chefia e assessoramento, e não abranger serviços de natureza permanente, com características de atividades rotineiras e finalísticas da entidade, conforme já foi debatido na instrução de peça 153.
40.	A denúncia que originou a presente representação noticiou que o CRA/RJ contratou sem concurso uma quantidade excessiva de empregados para o exercício de cargo em comissão, que representaria cerca de 40% da folha de pagamento da entidade. Segundo a denúncia, o total de 73 servidores da entidade seria formado por 42 efetivos e 31 comissionados (TC Processo 029.569/2017-8, peça 1, p. 1-4) .
41.	De acordo com o entendimento jurisprudencial deste Tribunal, a criação de cargos em comissão nos conselhos de fiscalização profissional deve ser disciplinada mediante atos normativos internos, definir percentuais mínimos a serem preenchidos por servidores de carreira, restringir-se às atribuições de direção, chefia e assessoramento, e não abranger serviços de natureza permanente, com características de atividades rotineiras e finalísticas da entidade, conforme já foi debatido na instrução de peça 153.
42.	Nesse mesmo sentido, mais recentemente, em 27/9/2018, o Supremo Tribunal Federal (STF) reconheceu a repercussão geral da matéria discutida no Recurso Extraordinário 1.041.210/SP relativamente aos requisitos constitucionais para a criação de cargos em comissão, previstos nos incisos II e V do art. 37 da Constituição Federal de 1988, e fixou a seguinte tese:
I - A criação de cargos em comissão somente se justifica para o exercício de funções de direção, chefia e assessoramento, não se prestando ao desempenho de atividades burocráticas, técnicas ou operacionais;
II - tal criação deve pressupor a necessária relação de confiança entre a autoridade nomeante e o servidor nomeado;
III - o número de cargos comissionados criados deve guardar proporcionalidade com a necessidade que eles visam suprir e com o número de servidores ocupantes de cargos efetivos no ente federativo que os criar; e
IV - as atribuições dos cargos em comissão devem estar descritas, de forma clara e objetiva, na própria lei que os instituir.
43.	Nas suas razões de justificativa, o responsável informa que os comissionados foram contratados com a intenção de serem temporários até que o CRA/RJ pudesse realizar concurso público, em razão do impedimento judicial para que o CRJ/RJ pudesse realizá-lo.
44.	Segundo informa, as contratações que fez foram realizadas em caráter temporário até que se pudesse realizar novo concurso, as quais foram realizadas para dar concretude, ponto a ponto, com a devida identificação de cada profissional alocado em cargo de confiança, seja por cargo em comissão seja por função gratificada, solução que à época se afigurava adequada e única para desempenhar atividades bem definidas, inovadoras e inusitadas à realidade então de quaisquer conselhos profissionais envolvidos nas mesmas circunstâncias.
45.	Argumenta que praticamente todas as nomeações para cargos de confiança foram implementadas para atender basicamente à implantação de projetos e de programas inovadores e inusitados para o quais o CRA-RJ não dispunha de mão de obra específica nem em qualidade e quantidade para o volume de trabalho atípico e transformador que se realizou, com evidentes resultados positivos, inclusive financeiros.
46.	Conforme as palavras do responsável, as nomeações não foram para realizar apenas funções burocráticas triviais, rotineiras ou simplesmente operacionais; foram convocadas para implementar o novo, fazer o diferente, agregar know how e expertise ao CRA-RJ, para fazer pioneiramente o que fazia a diferença, que transformava o CRA-RJ num estudo de caso de sucesso na administração das entidades de classe.
47.	Pelas informações que traz o responsável, havia necessidade urgente da contratação de novos empregados em virtude da grande perda de empregados contratados através do concurso público realizado em 2007 (demissões) , principalmente pela insegurança jurídica em que se encontravam, inclusive com determinação do judiciário para que todos os concursados fossem demitidos.
48.	A forma que encontrou para repor as perdas de empregados foi a opção por contratar novos empregados para exercerem cargos em comissão, muito embora não atendessem aos critérios do exercício de funções de direção, chefia e assessoramento, mas de atividades rotineiras. Com isto, atendia a necessidade de preenchimento das necessidades da entidade no momento.
49.	A nosso ver, não restam dúvidas quanto à irregularidade do procedimento adotado, não obstante, deve-se pesar que o gestor procurou, de certo modo, atender uma necessidade urgente, de forma que é factível admitir que com seu ato buscou atender um interesse público preeminente. Por isso mesmo, deve-se acolher as razões de justificativa, afastando a aplicação de multa ao responsável ouvido em audiência. Ademais, segundo informa, as contratações continham a intenção de serem temporárias até que pudesse realizar concurso público.
49.1.	Com efeito, embora haja irregularidade, a conduta do gestor foi totalmente razoável, em decorrência da controvérsia jurídica existente à época, da decisão judicial de não realização de concurso público e dos recorrentes pedidos de demissões, que impactavam nas atividades fim da entidade.
49.2.	Dessa forma, não restou caracterizado dolo ou erro grosseiro por parte do gestor, elemento essencial para sua responsabilização, conforme art. 28 do Decreto-Lei 4.657/1942.
50.	Se fosse caso da aplicação de sansões ao responsável, também seria necessário a aplicação a todos os seus sucessores que optaram por manter a irregularidade.
51.	Por tudo isso, para sanear o problema, necessita-se de intervenção do TCU para realização imediata de concurso público pelo CRA/RJ, a fim de substituir todos aqueles comissionados em situação irregular. Todavia, não consideramos razoável determinar a demissão imediata dos comissionados pela possibilidade de haver graves prejuízos aos serviços prestados pela entidade. As demissões devem ser concomitantes à contratação dos novos concursados.
52.	A intervenção, no caso, seria determinar à entidade que promova a realização de concurso público para contratação de novos empregados para, no mínimo, substituir os comissionados em situação irregular.
Análise após Comentários dos Gestores
53.	O gestor foi instado a se manifestar por meio do Ofício 15584/2022 (peça 336) , com fundamento no art. 14, § 1º, da Resolução TCU 315/2020. Em resposta encaminhou os documentos de peças 340 a 353.
54.	À peça 340 deixa registrado que em sua gestão, ao deparar com número expressivo de ocupantes de cargos em comissão, a respectiva Diretoria procedeu à exoneração de 7 (sete)  comissionados que não eram integrantes do quadro efetivo e, portanto, foram desligados da instituição.
55.	Outros comissionados também foram dispensados em gestões anteriores, sendo assim, nos últimos 4 (quatro) anos, foram exoneradas as pessoas listadas à peça 340, p. 1-2, num total de 12 servidores (sem a ocorrência de reposição, permanecendo os cargos vagos) 
56.	À peça 340, p. 3, é apresentado uma lista de 5 cargos que foram reformados, tendo uma nova determinação.
57.	Por outro lado, informa que a atual gestão do CRA-RJ está envidando todos os esforços para promover os ajustes que são necessários no Plano de Cargos e Salários para mensurar a força de trabalho a curto, médio e longo prazo, a fim de realizar o concurso público para provimento de vagas do quadro efetivo da autarquia.
58.	Deixa registrado que por meio da portaria CRA-RJ nº 286, de 1º de  dezembro de 2021, foi instituída uma comissão responsável pela elaboração de estudos  preliminares de verificação e viabilidade para a realização do concurso, elaboração do Edital e apresentação ao Plenário do CRA-RJ do Projeto do concurso.
59.	Contudo, ressalta que neste ano, exatamente no dia 22 de novembro, será realizada eleição para renovação de 2/3 do Plenário do CRA-RJ, como se infere do calendário  fixado pelo CFA que segue anexo, o que torna o processo de admissão de pessoal prejudicado,  especialmente pela ausência de verba orçamentária para as despesas necessárias. Neste sentido, a concessão de um prazo mais elástico ensejará a adoção de um melhor planejamento e consecução de todos os atos necessários para adequação do quadro funcional da autarquia federal.
60.	Assim, conclui, em razão de todo o exposto, é a presente para ratificar a necessidade de concessão de prazo para realização do concurso público, a fim de atender os dispositivos legais aplicáveis à espécie, constando precipuamente que as novas contratações possam ser realizadas no início do segundo semestre do ano de 2023.
Análise
61.	Considerando a manifestação do gestor, a situação referente ao número de comissionados se altera pouco em relação ao que foi considerado inicialmente na representação, o que faz com que seja mantida a determinação de substituir os empregados exercentes cargo comissionado que não atendem os requisitos de exercício de funções de direção, chefia e assessoramento (não concursados) , através de novo concurso público.
62.	Todavia, o gestor diz que não é possível a realização de concurso ainda neste ano de 2022 por questões orçamentárias e a realização de eleição para renovação de 2/3 do Plenário do CRA-RJ no mês de novembro.
63.	Sendo assim, o mais adequado é que seja alterado o prazo para realização do concurso, de modo que as contratações sejam realizadas no 2° semestre de 2023, como requer o gestor.
64.	Com efeito, para que isso aconteça, o concurso deve ser realizado já no 1° semestre de 2023 para que as contrações sejam efetuadas no 2° semestre, porém, obedecendo, no mínimo, o critério de substituir os empregados exercentes cargo comissionado que não atendem os requisitos de exercício de funções de direção, chefia e assessoramento (não concursados) , mas de atividades rotineiras.
CONCLUSÃO
65.	Por tudo relatado, considera-se atendida a diligência sobre a situação dos empregados efetivos.
66.	Também devem ser acolhidas as razões de justificativa apresentadas, abstendo-se da aplicação de sanções ao gestor.
67.	De outra parte, deve ser determinado ao CRA/RJ, com fulcro no art. 45 da Lei 8.443/1992, c/c art. 250, II, do Regimento Interno do TCU, para que promova a realização de concurso público para, no mínimo, substituir os empregados com cargo comissionado que não atendem os requisitos de exercício de funções de direção, chefia e assessoramento, mas estão em atividades rotineiras, 
68.	Ainda sobre a contratação de pessoal, conforme observado na instrução de peça 153, verificou-se que o Plano de Cargos e Salários da entidade encontra-se em desacordo com o ordenamento jurídico, em razão disso propõe-se dar ciência ao CRA/RJ de não foram definidos em normativos internos percentuais mínimos de cargos em comissão a serem preenchidos por servidores de carreira, em afronta ao inciso V do art. 37 da Constituição Federal de 1988, e ao entendimento jurisprudencial deste Tribunal (Item 9.2.5 do Acórdão 341/2004-TCU-Plenário, Relator Ministro Walton Alencar Rodrigues) .
PROPOSTA DE ENCAMINHAMENTO
69.	Diante do exposto, submetem-se os autos a consideração posterior, propondo:
a) 	determinar, com fulcro no art. 45 da Lei 8.443/1992, c/c art. 250, II, do Regimento Interno do TCU, ao Conselho Regional de Administração do Rio de Janeiro (CRA/RJ) para que promova, até o final do primeiro semestre de 2023, a realização de concurso público para, no mínimo, substituir os empregados exercentes de cargo comissionado que não atendem os requisitos de exercício de funções de direção, chefia e assessoramento (não concursados) , mas de atividades rotineiras, ou, em caso da impossibilidade da realização do concurso, promova a demissão dos referidos empregados exercentes de cargo comissionado que não atendem o critério funções de direção, chefia e assessoramento, mas de atividades rotineiras.
b) 	dar ciência, consoante o art. 9°, I, da Resolução/TCU 315/2020, ao Conselho Regional de Administração do Rio de Janeiro (CRA/RJ)  de que não foram definidos, nos normativos internos da entidade, percentuais mínimos de cargos em comissão a serem preenchidos por servidores de carreira, com fundamento no inciso V do art. 37 da Constituição Federal de 1988, e de acordo com o entendimento jurisprudencial deste Tribunal (Item 9.2.5 do Acórdão 341/2004-TCU-Plenário, Relator Ministro Walton Alencar Rodrigues) ; e
c)	arquivar os presentes autos, nos termos do art. 250, I, c/c art. 169, V, do Regimento Interno/TCU."
É o relatório.

Anibal Sergio Corrêa de Souza (OAB/RJ 66.899), representando Wagner Huckleberry Siqueira; Sarah Estevao Menezes (OAB/RJ 219.402-E) e outros, representando Conselho Regional de Administração do Rio de Janeiro.

Não atuou.

REPRESENTAÇÃO FORMULADA PELA ENTÃO SECRETARIA DE CONTROLE EXTERNO DO RIO DE JANEIRO (SECEX/RJ), COM BASE EM DENÚNCIA ANÔNIMA (TC 029.569/2017-8), ACERCA DE IRREGULARIDADES NA GESTÃO DE PESSOAL DO CONSELHO REGIONAL DE ADMINISTRAÇÃO DO RIO DE JANEIRO (CRA/RJ). CONHECIMENTO. DILIGÊNCIA AO CRA/RJ. AUDIÊNCIA DO EX-PRESIDENTE DO CONSELHO. PARCIALMENTE PROCEDENTE. REJEIÇÃO DAS RAZÕES DE JUSTIFICATIVA. MULTA. DETERMINAÇÕES.

REPRESENTAÇÃO (REPR)

Secretaria de Controle Externo da Administração do Estado (SecexAdmin).

Trata-se de representação formulada pela então Secretaria de Controle Externo do Rio de Janeiro (Secex/RJ) , com base em denúncia anônima (TC Processo 029.569/2017-8) , acerca de irregularidades na gestão de pessoal do Conselho Regional de Administração do Rio de Janeiro (CRA/RJ) , mais especificamente sobre contratação sem concurso público e realização de pagamentos indevidos de remunerações e benefícios a empregados comissionados.
Este Tribunal recebeu a referida denúncia como representação da unidade técnica e autorizou a realização de diligência por meio do Acórdão 1537/2018-TCU-Plenário (peça 1) .
Após a realização de diligência ao CRA/RJ, a então SecexTrabalho concluiu que a entidade esclareceu os fatos e propôs ao Tribunal considerar improcedente a representação (peça 149) .
Por meio do despacho exarado à peça 151, dissenti das conclusões daquela unidade técnica por considerar que a fundamentação apresentada pela SecexTrabalho foi insuficiente para justificar as conclusões do exame técnico, bem como para nortear as minhas razões de decidir sobre os elementos constantes dos autos.
Naquela oportunidade destaquei que deveriam ser objeto de análise pormenorizada os seguintes pontos: a) contratação de pessoal sem concurso público; b) pagamento de remunerações e benefícios a empregados comissionados; c) limite mínimo de ocupação de cargos em comissão por empregados efetivos; d) forma de ingresso dos empregados efetivos, considerando o entendimento jurisprudencial que estabeleceu a obrigatoriedade do concurso público a partir de 18/5/2001 (data de publicação da decisão do Supremo Tribunal Federal no julgamento do MS 21.797-9) ; e) natureza de assessoramento do cargo em comissão de assistente técnico; f) repercussão da judicialização do concurso público sobre a proporção de empregados não efetivos da entidade; g) pagamento de gratificação a empregados ocupantes exclusivamente de cargo em comissão; h) pagamento de funções de confiança em valores discrepantes do padrão salarial da entidade.
Ato contínuo, a Secretaria de Controle Externo da Administração do Estado (SecexAdministração) , atual responsável pela presente representação, elaborou a instrução de peça 153, ocasião que foram propostas audiência e diligência, nos seguintes termos:
I) determinar a audiência do Sr. Wagner Huckleberry Siqueira (CPF 032.298.747-49) , presidente do CRA/RJ, para que, no prazo de quinze dias, apresente razões de justificativa, com fundamento no inciso III do art. 202 do Regimento Interno do TCU, por contratar sem concurso público para prestar serviços de natureza permanente, com características de atividades rotineiras de execução técnica, operacional ou meramente burocrática, que prescindem da relação de confiança própria dos cargos em comissão, os seguintes empregados: Milena Gomes Heredia, assistente técnico de recursos humanos; Roberto Carlos Pessanha Barreto, assistente técnico de relações acadêmicas; Josué Amador Gonçalves, assistente técnico de mídias sociais; Christiane Barbosa dos Santos, assistente técnico de programação visual; Guilherme Borges de Freitas Santos, assistente técnico de designer gráfico; Luciana Martins Ribeiro, assistente técnico de edição da Web TV; Isabela Gomes de Almeida de Rezende, assistente técnico de edição da Web TV II, Vladimir Firmino Querino, assistente técnico de transporte; Carlos Henrique Gonçalves Izaias, assistente técnico de transporte; Marcelo Vieira Santos Almeida, assistente técnico de informática; Ana Verilândia Rodrigues de Sousa, assistente técnico de cobrança e dívida ativa; Antônio Carlos do Nascimento, assistente técnico I; Bruna Pinheiro de Andrade, assistente técnico I; Mateus Vitor Silva De Oliveira, assistente técnico I; João Roberto Gonçalves Martins, assistente técnico I; Gleiciane Pagung Suares, assistente técnico I; em afronta aos incisos II e V do art. 37 da Constituição Federal de 1988;
II) determinar a audiência do Sr. Wagner Huckleberry Siqueira (CPF 032.298.747-49) , presidente do CRA/RJ, para que, no prazo de quinze dias, apresente razões de justificativa, com fundamento no inciso III do art. 202 do Regimento Interno do TCU, por contratar sem concurso público para prestar serviços de natureza permanente, com características de atividades rotineiras de execução técnica, operacional ou meramente burocrática, que prescindem da relação de confiança própria dos cargos em comissão, e por pagar salário de cargo em comissão cumulado com gratificação de encargo especial, relativamente aos seguintes empregados: Claudia Maria da Silva de Souza, assessor técnico jurídico; Felipe Cesar Penteado de Lima Rangel, chefe de edição da Web TV; e Roberto Carlos Pessanha Barreto, assistente técnico de apoio logístico; em afronta aos incisos II e V do art. 37 da Constituição Federal de 1988;
III) realizar diligência ao CRA/RJ para que, no prazo de quinze dias, informe a este Tribunal sobre a forma de ingresso dos seguintes empregados efetivos: Alessandra Christina de Macedo, advogado; Marcelo Dias de Souza Lins, profissional de apoio administrativo; Ricardo da Conceição Silveira, profissional de apoio operacional; Adriana Gomes Sobral, advogado; Edmar de Souza Rios, profissional de apoio administrativo; Fernando Luiz Craveiro Parreira, profissional de apoio administrativo; José Ricardo Silva, administrador; Leonardo Marques da Conceição, fiscal; Maria Marta Guimarães, advogado; Marta da Rocha Faia, técnico em contabilidade; e Ronaldo dos Reis, profissional de apoio operacional; considerando o entendimento jurisprudencial que estabeleceu a obrigatoriedade do concurso público a partir de 18/5/2001, e juntando a respectiva documentação comprobatória.
Em sua derradeira instrução (peça 355-357) , a SecexAdministração concluiu que a diligência sobre a situação dos empregados efetivos foi atendida e que as razões de justificativa apresentadas pelo ex-dirigente do Conselho devem ser acatadas. Propõe, ainda, que seja determinado ao CRA/RJ para que promova a realização de concurso público para, no mínimo, substituir os empregados com cargo comissionado que não atendem os requisitos de exercício de funções de direção, chefia e assessoramento, mas estão em atividades rotineiras.
Adicionalmente, tendo em vista que o Plano de Cargos e Salários da entidade encontra-se em desacordo com o ordenamento jurídico, propõe dar ciência ao CRA/RJ de que não foram definidos em normativos internos percentuais mínimos de cargos em comissão a serem preenchidos por servidores de carreira, em afronta ao inciso V do art. 37 da Constituição Federal de 1988, e ao entendimento jurisprudencial deste Tribunal (Item 9.2.5 do Acórdão 341/2004-TCU-Plenário, Relator Ministro Walton Alencar Rodrigues) .
Feito esse breve resumo da situação dos autos, passo a decidir.
II
Da diligência
Observo que em sua resposta, o CRA/RJ anexou documentação (peças 160 a 324) demonstrando que os empregados da entidade relacionados na diligência foram admitidos por meio de concurso público (peças 160 a 324) . Todos esses empregados constam das listas de aprovados no concurso público realizado em 2007 (peças 191 e 192) .
Em vista disso, concordando com a unidade técnica, julgo que restou comprovado que as contratações desses profissionais seguiram as regras definidas na legislação.
Das audiências
As audiências realizadas ao Sr. Wagner Huckleberry Siqueira, ex-presidente do CRA/RJ, versaram sobre dois pontos: 
 (i) a contratação de pessoal sem concurso público de uma quantidade excessiva de empregados para o exercício de cargo em comissão para prestar serviços de natureza permanente, com características de atividades rotineiras de execução técnica, operacional ou meramente burocrática; e 
 (ii) o pagamento de salário de cargo em comissão cumulado com gratificação de encargo especial. 
Com relação ao primeiro ponto, a SecexAdministração reconhece a irregularidade da contratação realizada pelo ex-dirigente, mas entendeu que o gestor procurou, de certo modo, atender uma necessidade urgente, de forma que seria factível admitir que essas contratações buscaram atender um interesse público preeminente em razão da grande perda de empregados a partir de 2007 ocasionada por insegurança jurídica e pela impossibilidade de se realizar um novo concurso público, após decisão judicial.  
Com as devidas vênias, divirjo da conclusão da unidade técnica em relação a esse ponto pelos motivos que exponho a seguir.
Realmente havia decisão da 3ª Vara Federal do RJ anulando o concurso público realizado em 2007 e determinando que a entidade se abstivesse de contratar pessoal pelo regime jurídico da CLT. A decisão ainda determinava ao CRA-RJ que todos os concursados fossem demitidos. A sentença foi parcialmente reformada por acórdão do TRF da 2ª Região, que manteve a anulação somente da regra do edital que previa a contratação pela CLT e determinou a sua adequação ao regime estatutário. E o recurso especial interposto contra o referido acórdão segue pendente de julgamento pelo STJ (peça 7. p. 2) .
Essa situação teve como consequência a perda de empregados em função da insegurança jurídica provocada por tal decisão, bem como a impossibilidade de o gestor realizar novo concurso público, já que o entendimento manifestado pelo Poder Judiciário (contratação pelo regime estatutário) era conflitante com as decisões dos órgãos de controle (contratação pelo regime da CLT) .
Nesse contexto, o responsável teria optado por contratar novos empregados por meio de cargos em comissão em caráter temporário até que se pudesse realizar novo concurso.
Ocorre que, conforme atestou a unidade técnica (§§ 44 a 48 da instrução de peça 153) , os novos cargos foram preenchidos para integrar a estrutura organizacional da entidade relacionada aos serviços de natureza permanente da entidade: recursos humanos, relações acadêmicas, comunicação, transporte, informática etc., tratando-se, na verdade, de atividades administrativas rotineiras de execução técnica, operacional ou meramente burocrática de aplicação de normas e regulamentos, cujas atribuições prescindem da relação de confiança própria dos cargos em comissão.
De acordo com o entendimento jurisprudencial deste Tribunal, a exemplo do Acórdão 341/2004-TCU-Plenário, a criação de cargos em comissão nos conselhos de fiscalização profissional deve ser disciplinada mediante atos normativos internos, definir percentuais mínimos a serem preenchidos por servidores de carreira, restringir-se às atribuições de direção, chefia e assessoramento, e não abranger serviços de natureza permanente, com características de atividades rotineiras e finalísticas da entidade.
Assim, em que pese as razões e as finalidades de tais contratações, não poderia o ex-gestor lotar o Conselho de maneira indiscriminada com comissionados, em desconformidade com os princípios da legalidade, da impessoalidade e da moralidade que regem a administração pública. Uma vez que nas próprias palavras do responsável, a intenção era a de que esses novos funcionários fossem temporários até que o CRA/RJ pudesse realizar concurso público, caberia ao ex-presidente da entidade promover a contratação nos moldes da Lei 8.745/93 a fim de preencher os novos cargos visando atender à necessidade temporária de excepcional interesse público.
Desse modo, considero que o ex-dirigente da entidade não agiu com a diligência esperada, pois deveria ter realizado o recrutamento dos novos empregados por meio de processo seletivo objetivo em que houvesse disputa isonômica, igualitária e impessoal entre os participantes, com ampla divulgação em observância aos princípios da publicidade e da transparência.
Com relação ao assunto, entendo que era exigível do responsável, ocupando o cargo de maior nível hierárquico da instituição que soubesse que o arcabouço legal vedava a contratação de comissionados para realização de atividades rotineiras da entidade, as quais prescindem da relação de confiança atinente aos cargos em comissão e que deveria ter optado pela contratação com base na Lei 8.745/93.
Sendo assim, compreendo que a conduta do ex-presidente do CRA-RJ é passível de ser punida com multa, por configurar a ocorrência de erro grosseiro na utilização de normas na contratação de empregados, nos termos do art. 28 da LINDB.
Ressalto que a irregularidade em apreço se restringe a conduta do Sr. Wagner Huckleberry Siqueira, não sendo objeto dos presentes autos a motivação dos sucessores que eventualmente mantiveram esses comissionados no Conselho, uma vez que esse ponto não foi objeto de oitiva da entidade.
No entanto, cabe destacar que a opção pela contratação dos novos empregados na condição de comissionados contribuiu para a eventual manutenção da irregularidade, pois caso as contratações fossem realizadas conforme as disposições da Lei 8.745/93, teriam ocorrido com tempo determinado para atender a situação excepcional que veio a impactar a atividade fim da entidade, com o consequente desligamento dos empregados após a conclusão das tarefas para as quais foram contratados.
Diante do exposto, pelo fato de os recursos geridos pela entidade possuírem natureza pública, os atos de gestão de seus dirigentes submetem-se aos princípios que lhes são correlatos, a exemplo da moralidade, da impessoalidade, do atendimento ao interesse público e da legalidade dos atos de gestão, dentre outros, pelo que considero que as razões de justificativa do responsável devem ser rejeitadas em relação a essa irregularidade, com a aplicação da multa prevista no art. 58, inciso II, da Lei 8.443/1992.
Com efeito, faz-se necessário sanear a situação dos empregados exercentes de cargo comissionado em situação irregular.
Com relação a essa questão, por meio do Ofício 15584/2022 (peça 336) , o CRA/RJ foi instado a se manifestar acerca da possibilidade desta Corte determinar a realização de concurso público para contratação de novos funcionários em substituição aos comissionados contratados irregularmente.
Em suas manifestações, os atuais gestores, informaram que não seria possível realização de concurso ainda neste ano de 2022 por questões orçamentárias e a realização de eleição para renovação de 2/3 do Plenário do CRA/RJ no mês de novembro, razões pelas quais o Conselho solicitou que a realização do concurso público ocorresse no início do 2° semestre de 2023.
Dessa maneira, em seu exame, a SecexAdministração propõe determinar ao CRA-RJ para que promova, até o final do primeiro semestre de 2023, a realização de concurso público para, no mínimo, substituir os empregados exercentes de cargo comissionado em situação irregular ou, em caso da impossibilidade da realização do concurso, promova a demissão dos referidos empregados exercentes de cargo comissionado.
Concordo com a unidade técnica no sentido de que o CRA/RJ deve promover o afastamento dos comissionados em situação irregular. Observando o impacto dessa medida nas atividades fim da entidade, no entanto, julgo que o encaminhamento a ser dado a essa questão deve ser diferente do alvitrado pela SecexAdministração.
Realmente a rescisão imediata desses funcionários poderá gerar graves prejuízos aos serviços prestados pela entidade. Além disso, deve-se levar em conta as razões expostas pelos gestores para que eventual realização de concurso público aconteça no 2° semestre de 2023.
Também cabe mencionar que consoante o subitem 9.2.4. do já mencionado Acórdão 341/2004-TCU-Plenário, os conselhos de fiscalização de profissões regulamentadas devem promover a admissão de servidores por meio de prévio concurso público.
Todavia, não cabe ao TCU determinar a realização de concurso para contratação de novos empregados a fim de substituir os comissionados em situação irregular. A definição das eventuais novas contratações deve ser realizada observando-se as reais necessidades da entidade, bem como o interesse público. Cabe aos gestores do Conselho, dentro das discricionaridades das suas atribuições, decidir a melhor forma de sanear essa questão, em conformidade com a legislação vigente sobre o tema, resguardando os princípios da impessoalidade e moralidade administrativa.
Assim sendo, com fundamento no inciso I do art. 4º da Resolução-TCU 315/2020, considero que o melhor caminho a seguir para o caso em tela é expedir determinação ao CRA/RJ para que, no prazo de 360 (trezentos e sessenta) dias, seja cumprido o determinado pelo subitem 9.2.4 do Acórdão 341/2004-TCU-Plenário, no sentido de não admitir pessoal sem a realização de prévio concurso público, ante o disposto no art. 37, II, da Constituição Federal e na Súmula 231 de jurisprudência deste Tribunal, adotando medidas para a exoneração de todos os empregados exercentes de cargo comissionado que não atendem os requisitos de exercício de funções de direção, chefia e assessoramento (não concursados) , mas de atividades rotineiras.
Ainda no tocante à contratação de comissionados, destaquei no despacho de peça 151 que também deveria ser observado pela entidade o limite mínimo de preenchimento de cargos em comissão por empregados efetivos. 
Este Tribunal já se manifestou no sentido de que os conselhos de fiscalização profissional devem disciplinar, por meio de seus normativos internos, o provimento dos cargos em comissão e os percentuais mínimos a serem preenchidos por servidores de carreira, conforme item 9.2.5 do supracitadoAcórdão 341/2004-TCU-Plenário:
9.2.5. as disposições normativas internas dos conselhos de fiscalização de profissões regulamentadas que cuidam da organização de seu quadro de pessoal, conforme lhes autorizam as respectivas leis instituidoras, devem adequar-se ao disposto no art. 37, inciso V, da Constituição Federal, com a redação dada pela Emenda Constitucional 19/98, de forma que as funções de confiança sejam exclusivamente ocupadas por empregados do quadro efetivo, e os cargos em comissão, a serem preenchidos por empregados do quadro efetivo nas condições e limites mínimos a serem fixados por instruções dos conselhos federais, sejam destinados apenas às atribuições de direção, chefia e assessoramento, podendo ser adotados como referencial os parâmetros fixados no art. 14 da Lei nº 8.460/92. (grifou-se) 
De igual modo, mais recentemente, em 27/9/2018, o Supremo Tribunal Federal (STF) reconheceu a repercussão geral da matéria discutida no Recurso Extraordinário 1.041.210/SP relativamente aos requisitos constitucionais para a criação de cargos em comissão, previstos nos incisos II e V do art. 37 da Constituição Federal de 1988, e fixou a seguinte tese:
I - A criação de cargos em comissão somente se justifica para o exercício de funções de direção, chefia e assessoramento, não se prestando ao desempenho de atividades burocráticas, técnicas ou operacionais;
II - tal criação deve pressupor a necessária relação de confiança entre a autoridade nomeante e o servidor nomeado;
III - o número de cargos comissionados criados deve guardar proporcionalidade com a necessidade que eles visam suprir e com o número de servidores ocupantes de cargos efetivos no ente federativo que os criar; e
IV - as atribuições dos cargos em comissão devem estar descritas, de forma clara e objetiva, na própria lei que os instituir. (grifou-se) 
Observo que o provimento de cargos em comissão no âmbito do CRA/RJ foi regulamentado pela Portaria 545/2007 (peça 25) e resoluções posteriores, e o Plano de Cargos e Salários da entidade foi atualizado pela Resolução Normativa 229/2013 (peça 44) .
No entanto, esses normativos não definiram percentuais mínimos a serem preenchidos por servidores de carreira (peça 25, p. 9-10 e peça 44, p. 20-21 e 30) e, mesmo assim, a entidade criou diversos cargos de assistente técnico mediante sucessivas resoluções normativas no período de 2012 a 2016, conforme se verifica no item 44 da instrução de peça 153.
 Em vista disso, julgo que cabe determinar ao CRA/RJ que defina, em seus normativos, percentuais mínimos de cargos em comissão a serem preenchidos por servidores de carreira, com fundamento no inciso V do art. 37 da Constituição Federal de 1988, e de acordo com o entendimento jurisprudencial deste Tribunal (Item 9.2.5 do Acórdão 341/2004-TCU-Plenário) . 
No que tange ao segundo ponto da audiência do ex-dirigente do CRA/RJ, a denúncia que originou a presente representação noticiou que o Conselho estaria pagando gratificação de encargo especial para três ocupantes exclusivamente de cargo em comissão.
Essa suposta irregularidade também foi objeto de audiência ao Sr. Wagner Huckleberry Siqueira, no entanto, em sua instrução de mérito a SecexAdministração não tratou dessa parte da audiência do ex-presidente do CRA/RJ.
Observo que o pagamento de gratificação de encargo especial para os três empregados em apreço se deu da seguinte forma (peça 7, p. 8-10) :
a Sra. Claudia Maria da Silva de Souza, assessora técnico jurídico, recebeu gratificação de encargo especial pelo exercício de atividades específicas de assistência especializada à Ouvidoria, com base na Resolução Normativa 294/2017 (peça 30) ;
o Sr. Felipe Cesar Penteado de Lima Rangel, chefe de edição da Web TV, recebe gratificação de encargo especial pelo desenvolvimento de protocolo de comunicação no âmbito do Acordo de Cooperação Técnica 5/2017 firmado com o Conselho Federal de Administração, com ônus para aquele conselho federal (peças 79, 107 e 110) ;
o Sr. Roberto Carlos Pessanha Barreto, assistente técnico de apoio logístico, recebeu gratificação de encargo especial pelo exercício de atividades no âmbito do Núcleo de Preparação da Fase Interna das Licitações, com base na Resolução Normativa 182/2011 e na Portaria 26/2017 (peças 48 e 121) .
Assim, considerando que os atos administrativos de concessão de gratificação de encargo especial, Resolução Normativa 294/2017, Acordo de Cooperação Técnica 5/2017 e Portaria 26/2017 ocorreram quando o Sr. Wagner Huckleberry Siqueira não era mais o dirigente do CRA/RJ, caberia ao ex-presidente da entidade responder apenas pelo ato administrativo de sua gestão, a Resolução Normativa 182/2011, referente à gratificação paga ao empregado Roberto Carlos Pessanha Barreto.
Em sua defesa, o gestor aduz que a gratificação recebida pelo Roberto Carlos Pessanha Barreto teria sido, na verdade, atribuída a todos os membros que integraram o Núcleo de Preparação da Fase Interna das Licitações da entidade a título de gratificação simbólica visando o reconhecimento extra aos empregados empenhados naquela atividade, o que, segundo o responsável, era uma prática bastante usual no âmbito da administração pública à época dos fatos (2011) . Reconhece que isso seria uma irregularidade, no entanto, afirma que foi movido pelo melhor dos propósitos.
Observo que o funcionário Roberto Carlos Pessanha Barreto fora inicialmente contratado para exercer o cargo de chefe de edição da Web TV e, posteriormente, o CRA/RJ realocou esse empregado para o exercício de outra atribuição (membro do Núcleo de Preparação da Fase Interna das Licitações) , deixando o funcionário de exercer as atribuições do respectivo cargo de origem, mas o Conselho manteve o pagamento do salário do cargo de origem acrescido da gratificação de encargo especial.
Todavia o responsável não apresentou amparo legal ou mesmo infra legal que suportasse o pagamento a funcionário não efetivo, ocupante de cargo em comissão, da gratificação intitulada "encargo especial". Tanto na Portaria 545/2007, que regulamentou o provimento de cargos em comissão no âmbito do CRA/RJ, quanto na Resolução Normativa 229/2013, que atualizou o Plano de Cargos e Salários da entidade, não há previsão para tal medida.
Dessa forma, considero que a entidade não poderia ter mantido o funcionário comissionado com um salário para um cargo que ele não exercia mais e ao mesmo tempo acrescentar aos seus ganhos uma gratificação, sendo, portanto, irregular a medida adotada pelo ex-presidente do Conselho. Por esse motivo, concluo que as razões de justificativa do responsável também devem ser rejeitadas em relação a esse ponto.
Contudo, considerando que no presente caso o Sr. Wagner Huckleberry Siqueira teve responsabilidade em relação a apenas uma parte do pagamento extra para o referido funcionário (no valor de R$ 881,90 mensais à época, segundo o denunciante) , considero que essa irregularidade pode ser ponderada como uma falha menos grave, não devendo o ex-dirigente ser sancionado por tal fato, sendo suficiente que este Tribunal intervenha junto à entidade no intuito de sanear essa falha.   
Nessa esteira, considerando que, como visto acima, essa irregularidade também ocorreu na gestão que sucedeu o Sr. Wagner Huckleberry Siqueira e que pode estar vigorando ainda nos dias atuais, avalio necessário expedir determinação ao CRA/RJ para que se abstenha de pagar salário de cargo em comissão cumulado com gratificação de encargo especial em atenção ao inciso V do art. 37 da Constituição Federal de 1988.
Uma vez que a presente representação se mostra procedente em relação aos pontos tratados na audiência do ex-presidente do CRA/RJ, faz-se necessário abordar os demais pontos consignados na denúncia. Essas questões foram analisadas pela unidade técnica na instrução de peça 153, anterior à instrução de mérito (peça 355) elaborada pela SecexAdministração.
III
Dos pagamentos de salários diferentes para cargos idênticos
A denúncia que originou a presente representação também noticiou que o CRA/RJ estaria pagando salários diferentes para cargos idênticos.
Em sua manifestação, o CRA/RJ esclareceu que a progressão de cada empregado no plano de cargos e salários depende da data de ingresso na entidade, condições vigentes à época da contratação, avaliação de desempenho funcional e promoção de nível na tabela salarial.
Em vista disso, concordo com a análise da SecexAdministração no sentido de que essa parte da representação deve ser considerada improcedente.
Do pagamento de funções de confiança em valores discrepantes do padrão salarial da entidade
O denunciante também alegou que o CRA/RJ estaria pagando valores discrepantes do padrão salarial da entidade para algumas das funções de confiança.
No que se refere a esse ponto, a SecexAdministração verificou que "as funções de confiança são providas, obrigatoriamente, por servidores ocupantes de cargos efetivos do PCS/CRA-RJ e exercidas em caráter temporário", e que "serão remuneradas em conformidade aos valores estabelecidos na escala básica de classificação de função de confiança, aprovada pelo Plenário, mediante proposta da Diretoria-Executiva do CRA/RJ", conforme o Plano de Cargos e Salários da entidade, atualizado pela Resolução Normativa 229/2013 (peça 44, p. 19 e 29) .
Nesse sentido, a unidade técnica apurou que esse ato normativo estabeleceu pagamento de valores escalonados de acordo com a responsabilidade atribuída ao empregado efetivo pelo exercício de função de confiança. Verificou, ainda, que os valores são fixados em função de percentuais incidentes sobre níveis da tabela salarial da entidade, proporcionalmente ao grau de responsabilidade das funções.
Dessa forma, concluiu que não teria sido verificado o suposto pagamento de funções de confiança em valores discrepantes do padrão salarial da entidade.
Concordo com a análise da SecexAdministração em relação a esse ponto, devendo essa parte da representação ser considerada improcedente. 
Ante o exposto, manifesto-me por que o Tribunal aprove o Acórdão que ora submeto à deliberação deste Colegiado.
TCU, Sala das Sessões, em 17 de agosto de 2022.
AUGUSTO SHERMAN CAVALCANTI 
Relator